【裁判字號】    98,易,2982
【裁判日期】    981016
【裁判案由】    竊盜
【裁判全文】
臺灣臺中地方法院刑事判決              98年度易字第2982號
公  訴  人  臺灣臺中地方法院檢察署檢察官
被      告  丙○○
                    號
被      告  乙○○
                    號
上列被告因竊盜案件，經檢察官提起公訴（98年度偵字第5871號
），本院判決如下：
    主  文
丙○○、乙○○均無罪。
    理  由
一、公訴意旨係以：被告乙○○、丙○○夫妻共同基於意圖為自
    己不法所有之犯意聯絡，利用不知情之陳明宗 (另經檢察官
    為不起訴處分)，於民國97年5月25日至26日間某時，徒手竊
    取甲○○所有、置放在臺中縣神岡鄉○○路643號房屋內之
    電冰箱、不鏽鋼麵攤各1臺、不鏽鋼桶、鋁桶、火爐車臺、
    不鏽鋼水槽各1個、瓦斯爐3個等物 (價值共約新臺幣〈下同
    〉127500元)。得手後，旋由丙○○、乙○○將所竊得之不
    鏽鋼桶、鋁桶各1個，載往位在臺中縣大雅鄉○○路○段494
    巷115號旁之空地，向不知情之李阿鐘 (另經檢察官為不起
    訴處分)稱：這是承租人欠房租，已經跟承租人講好了，要
    搬來抵債等語，而得款620元；復由乙○○、陳明宗將所竊
    得之不鏽鋼麵攤1台，載往位在大雅鄉○○路○段167號之「
    大愛資源回收場」，向不知情之資源回收場人員李一瑋稱：
    現在生意難做，要收起來不要做了，要把餐車賣掉等語，而
    得款900元；其餘物品則另行變賣得款花用。嗣經甲○○發
    現有異，報警處理而查獲上情，因認被告二人涉有刑法第32
    0條第1項前段之竊盜罪嫌。
二、按犯罪事實應依證據認定之，無證據不得認定犯罪事實；又
    不能證明被告犯罪或其行為不罰者，應諭知無罪之判決。刑
    事訴訟法第154條第2項、第301條第1項分別定有明文。次按
    事實之認定，應憑證據，如未能發現相當證據，或證據不足
    以證明，自不能以推測或擬制之方法，以為裁判基礎；而認
    定不利於被告之事實，須依積極證據，苟積極證據不足為不
    利於被告事實之認定時，即應為有利於被告之認定，更不必
    有何有利之證據；所謂認定犯罪事實之積極證據，雖不以直
    接證據為限，間接證據亦包括在內，然而無論直接或間接證
    據，其為訴訟上之證明，須於通常一般之人均不致有所懷疑
    ，而得確信其為真實之程度者，始得據為有罪之認定，倘其
    證明尚未達到此一程度，而有合理之懷疑存在時，自不能以
    推測或擬制之方法，以為有罪裁判之基礎，最高法院著有30
    年度上字第816號、40年度臺上字第86號、76年度臺上字第4
    986號判例可資參照。又刑事訴訟法第161條第1項規定：檢
    察官就被告犯罪事實，應負舉證責任，並指出證明之方法。
    因此，檢察官對於起訴之犯罪事實，應負提出證據及說服之
    實質舉證責任。倘其所提出之證據，不足為被告有罪之積極
    證明，或其指出證明之方法，無從說服法院以形成被告有罪
    之心證，基於無罪推定之原則，自應為被告無罪判決之諭知
    ，最高法院亦著有92年臺上字第128號判例可資參照。
三、本件檢察官起訴被告二人涉嫌犯罪，係以下列事證為其論據
    ：
  (一)告訴人甲○○於警詢、偵訊中之指訴。
  (二)被告丙○○、乙○○於偵訊中坦承有於上開時、地，搬走甲○○所有之上開物品。
  (三)證人陳明宗、李阿鐘、李一瑋於警詢、偵訊中之證詞。
  (四)臺中縣警察局豐原分局社口派出所竊盜案現場圖、扣押物品
    目錄表、資源回收買入登記簿各1紙、贓物認領保管單2紙、
    現場照片15張。
四、被告之辯解：被告丙○○、乙○○於本院審理時經合法傳喚
    無正當理由不到庭，其等二人於偵查中均堅決否認有竊盜犯
    行，辯稱：甲○○向我們夫妻承租神岡鄉○○路643號之店
    面，開設小吃店賣蚵仔麵線。嗣因甲○○積欠租金及違約金
    ，我們有通知甲○○要繳交租金，嗣並通知她要終止契約，
    並叫她要立刻搬走，但她都置之不理。甲○○97年5月20日
    至6月20日的租金就沒有付了，我們始依租賃契約規定，清
    理搬走甲○○置於店內物品，以變賣抵償其所租欠之租金等
    語。
五、本院之判斷：
  (一)按告訴人之告訴，係以使被告受刑事訴追為目的，是其陳述
    是否與事實相符，仍應調查其他證據以資審認。告訴人之陳
    述如無瑕疵，且就其他方面調查又與事實相符，固足採為科
    刑之基礎，倘其陳述尚有瑕疵，則在未究明前，自不得遽採
    為論罪科刑之根據；而所謂無瑕疵，係指被害人所為不利被
    告之陳述，與社會上之一般生活經驗或卷附其他客觀事證並
    無矛盾而言，至所謂就其他方面調查認與事實相符，非僅以
    所援用之旁證足以證明被害結果為已足，尤須綜合一切積極
    佐證，除認定被告確為加害人之外，在推理上無從另為其他
    合理原因之假設而言 (最高法院52年臺上字第1300號判例、
    92年度臺上字第5580號判決意旨參照)。另按竊盜罪之成立
    ，以行為人主觀上有不法所有之意圖為必要；所謂不法所有
    ，係指非法取得他人之物，據為自己或第三人所有而言 (最
    高法院87年度臺上字第1205號判決意旨參照)；如行為人並
    無不法所有之意圖，即欠缺主觀上意思要件，縱其結果不免
    有民事上侵權責任，要難認為構成刑法上之竊盜罪。是以，
    本案被告夫妻二人雖有未經告訴人甲○○同意，搬走甲○○
    置於店內物品並予變賣之舉，然其等主觀上究有無為自己所
    有之不法意圖，尚有詳加探究之必要。
  (二)查甲○○於96年9月20日與丙○○簽立店屋租賃契約書，約
    定：由甲○○承租丙○○之神岡鄉○○路643號店屋(下稱系
    爭店屋)，租賃期限自96年9月20日起至97年9月20日止，保
    證金14000元(由出租人於租賃期滿承租人交還店屋時無息交
    還之)，每月租金7000元；承租人若有拖欠租金，經出租人
    催告限期繳納仍不支付時，出租人得終止租約；各方遵守契
    約各項規定，如有違背任何條件時，出租人得隨時解約收回
    店屋；無論租約期滿或終止租約，承租人遷出時，如遺留傢
    俱或任何雜物等不搬者應視做廢物論，應任憑出租人處理。
    此有店屋租賃契約書影本在卷可憑 (見警卷第61至65頁，下
    稱系爭租賃契約)。又依系爭租賃契約房屋收付款明細欄所
    載，96年9月20日至97年3月20日，及97年4月20日至5月20日
    期間之租金，甲○○均有繳租，而經丙○○或乙○○在系爭
    租賃契約上簽收，至於97年3月20日至4月20日此期租金，則
    係以一個月之押金 (即保證金)抵付。又甲○○於98年9月21
    日審理時陳稱：「被告夫妻有在租賃契約書上面簽名的月份
    ，就是我有繳租金的月份，97年3月20日到4月20日這一期的
    租金，是用押金一個月的錢來抵付，上面所載『用押金一個
    月』是丙○○寫的」、「 (前述用押金一個月抵付，是誰要
    求這樣做的？)」、「當時我母親剛好跌倒住院，我跟乙○○說我要照顧我母親，沒辦法做生意，我跟他說97年3月20
    日到4月20日這一期的租金，讓我用押金抵付，乙○○說好
    。我並跟乙○○說，我會提早搬走」、「 (當初你是跟他說
    要提早在什麼時候搬走？)我是跟乙○○說我約在97年5月10
    日或15日就會搬走，不用到月底」、「 (本件你付每期租金
    的日期是何時？比如說96年9月20日到10月20日這一期租金
    ，你是9月20日還是10月20日付？)租金都是提前拿的，比如
    第一期是96年9月20日就付了，之後每期也都是前面的日期
    就拿了」等語。按押租金之作用在擔保承租人租金之給付及
    租賃債務之履行，在租賃關係消滅前，出租人不負返還之責
    。待租賃關係已消滅，且承租人無租賃債務不履行之情事，
    始得請求出租人返還押租金。本件承租人甲○○因個人因素
    ，在定有期限之租賃契約期限 (97年9月20日)屆滿前，片面
    請求終止契約，並主張以一個月之押租金抵付其中一期租金
    ，此對出租人而言，自受有無法如期收取至97年9月20日約
    定租期止之未來數期租金，及押租金減少致擔保效用降低等
    不利益。又每期租金既是在當期首日收取，可知甲○○僅付
    租至97年5月20日止，97年5月21日以後，甲○○確已欠租未
    繳。又參以甲○○於警詢時所稱：「 (你是於何時、地發現
    財物失竊？)於97年5月26日9時在神岡鄉○○路643號麵攤內
    發現遭竊」等語 (見警卷第9頁)，可見至97年5月26日9時止
    ，甲○○尚未主動搬遷麵攤設備物品，騰空系爭店屋交還屋
    主丙○○、乙○○，而此時已逾上述甲○○向乙○○表示將
    在97年5月10日或15日就會搬走之期限，亦逾其實際付租至9
    7年5月20日止之期限。從而被告等辯稱甲○○自97年5月20
    日起即未付租金，又不肯搬遷騰空交還店屋，因其違約而清
    理搬走甲○○留置於店內物品，以變賣抵償其欠繳之租金等
    詞，尚非無據。
  (三)證人李阿鐘於警詢時證稱：「他們第一次推不鏽鋼工作台（
    麵攤）要賣我時，我不敢買，對方就回去拿房屋租賃契約書
    給我看，說這些東西是向他租房子的人欠他的房租…」等語
    (見警卷第7頁)；甲○○於警詢時亦稱：「我有問屋主丙○○的小叔陳明宗，其稱有和其兄乙○○到中山路643號麵攤
    內搬麵攤器具」等語 (見警卷第10頁)。衡情丙○○、乙○○若有行竊他人物品、進而銷贓之不法所有犯意，則渠等夫
    妻及親人陳明宗隱匿罪行尚恐不及，而無可能如此光明正大
    、據實以告。又依證人李阿鐘、李一瑋之警詢證詞及資源回
    收買入登記簿 (見警卷第7、16、30頁)，被告夫妻變賣所得
    ，不鏽鋼桶為500元、鋁桶為120元、餐車為990元，金額均
    低，縱加上其他變賣價格不明之麵攤中古設備，所得亦當屬
    有限，是被告二人就承租人甲○○留置店內物品變賣取償所
    得利益，較之甲○○上開租賃債務不履行對被告二人所生之
    不利益，並非顯不相當，堪認被告二人主觀上應無溢出抵債
    目的外之不法所有意圖。
  (四)綜上，本案被告二人係因上述租賃關係民事糾葛，始搬走變
    賣甲○○所有物品取償，所為尚與竊盜罪係以行為人有不法
    所有意圖之要件有違，自難以逕以竊盜罪相繩。此外，本院
    復查無其他積極證據足以證明被告二人犯公訴意旨所指竊盜
    犯行，應認不能證明被告犯罪，揆諸前揭法條及判例意旨，
    應為被告二人均無罪之諭知。
六、依刑事訴訟法第301條第1項、第306條，判決如主文。
中    華    民    國    98    年    10    月    16    日
              刑事第13庭  法  官  蔡建興
以上正本證明與原本無異。
如不服本判決應於收受送達後10日內向本院提出上訴書狀，並應
敘述具體理由；其未敘述上訴理由者，應於上訴期間屆滿後20日
內向本院補提理由書（均須按他造當事人之人數附繕本）「切勿
逕送上級法院」。
                          書記官  張雅如
中    華    民    國    98    年    10    月    16    日


司法院資訊處製作；財團法人民間司法改革基金會備份。
